臺灣臺北地方法院民事判決　　　　　 　95年度重訴字第787號
原　　　告　乙○○
訴訟代理人　張麗真律師
被　　　告　甲○○
訴訟代理人　李志聖律師
上列當事人間請求撤銷合約事件，本院於民國96年11月2日言詞
辯論終結，判決如下：
    主      文
原告之訴駁回。
訴訟費用由原告負擔。
    事實及理由
甲、程序事項：
一、本件依兩造簽訂之合約書（下稱系爭合約）第14條約定，合
    意以本院為第一審管轄法院，此有合約書在卷可稽，則本院
    自有管轄權，合先敘明。
二、按訴狀送達後，原告不得將原訴變更或追加他訴；但請求之
    基礎事實同一，不在此限；被告於訴之變更或追加無異議，
    而為本案之言詞辯論者，視為同意變更或追加，民事訴訟法
    第255條第1項第2款、第2項定有明文。查本件原告起訴時其
    訴之聲明僅請求：「兩造於94年5月24日訂立之系爭合約應
    予撤銷」，嗣於96年11月2日變更訴之聲明為如下原告聲明
    欄所示，其據以請求之基礎事實並未變更，且被告就原告所
    為訴之變更無異議而為言詞辯論，核與首揭規定相符，自應
    准許，先予敘明。
乙、實體事項：
一、原告主張：
（一）先位聲明部分：
   1、原告在國外完成大學學業主修生化，於民國93年6月畢業
      後回台灣，因第一次就業無工作經驗，雖努力尋找適合所
      學工作但一直不逐。於同年10月間透過104人力銀行找到
      活力國際演藝企業有限公司（下稱活力公司）擔任秘書工
      作，惟實際從事活力公司藝文活動。94年初因該工作認識
      從事擔任演藝人員經紀之被告，被告以原告外型在演藝行
      業不多且學歷又高，若往演藝圈發展非常有潛力，乃經常
      詢問原告何時與其簽合約。被告於94年5月24日拿已制妥
      之合約書邀約原告簽約，原告依約前往台北市○○○路SO
      GO百貨後面巷子等待被告，當晚7時許被告開車前來，原
      告進入車內，被告取出系爭合約，當時車內光線不足，原
      告勉強看合約，但因內容密密麻麻，不是很了解且違約金
      又不低於新台幣（下同）1,000萬元，原告對簽字非常猶
      豫，被告表示所有經紀合約都是一樣，一切都好談。原告
      因回國一年社會經驗不足相信被告所言乃簽字後下車，詎
      自94年5月24日簽約至95年1月底，原告僅接獲被告一、二
      通電話表示可能有演出，要原告等待不要亂跑。
   2、由於被告簽訂系爭合約後並未對原告培訓或爭取演出機會
      ，原告於95年1月底口頭表示要解除系爭合約，被告不同
      意。原告隨即95年2月10日即接獲通知拍口香糖廣告，要
      原告等待通告，於同年月14日卻通知要原告演出仙妮薇化
      粧品，並於同年月15日清晨至指定地點，然原告因當日晚
      上9點多身體不適就醫便立刻通知被告無法前往。嗣原告
      於同年月23日即接獲被告委託律師發函要求給付賠償違約
      金，原告乃於同年月27日回函澄清誤會，又於同年4月6日
      收到被告律師函指責原告違反合約保密約定，口頭上要求
      原告賠償300萬元，原告對被告將來高額違約金之追討，
      不知如何應付，生活非常痛苦與恐懼。
   3、系爭合約明顯利用原告無經驗且時間緊迫而簽訂，內容單
      方有利被告，明顯有以下情事對原告不公平對待，爰依民
      法第74條規定，撤銷系爭合約。
    (1)系爭合約時間5年，5年內依合約第3條第3項約定，未經被
      告同意，原告不得於合約地區（依第2條約定係指全世界
      ）自行或授權第三者接洽安排任何演藝工作或從事演藝事
      業相關工作，若違反依合約第10條，原告須賠償被告不低
      於1,000萬元之違約金。但被告卻不必保證提供原告每年
      有多少演出機會，換言之，即使不提供演出機會亦不違約
      ，此種約定明顯不公平。本件從94年5月24日訂約至今，
      除前述一次通告拍口香糖廣告外，就無任何付諸實現之通
      告。
    (2)原告簽訂系爭合約時，被告允諾事先會讓原告確認或協商
      ，但被告事後否認之。如以被告否認之言，被告為原告安
      排之工作，原告無事先確認或協商之權利，必須依被告通
      告時間前往地點及履約，否則依合約第4條約定即屬違約
      ，違約金依合約第10條約定必須賠償不低於1,000萬元，
      此種約定明顯可見係被告簽訂合約賺取金錢之最快且有效
      之方法。蓋原告從無演出經驗且並無特別才藝，要在原告
      身上以經紀人身分賺取酬勞機會並不高，況系爭合約並無
      給於原告培訓，被告怎可能在合約期間內對原告之演出有
      酬勞可賺。然只要被告發出一個客觀上一般人不可能接受
      之通告（例如於半夜，在人煙稀少拍廣告等），原告拒絕
      即屬違約，被告即可請求原告賠償不低於1,000萬元之違
      約金。但實際上，此通告也許酬勞只有數千元至萬元，但
      卻要賠償高達不低於1,000萬元之違約金。
    (3)合約第5條第2項約定：「為執行推廣乙方（指原告）之演
      藝事業，甲方（指被告）得全權代表乙方與第三者為任何
      約定或相關簽署相關合約。甲方與第三者所為一切約定及
      訂定之一切合約，乙方比階承認其效力，並乙方保證承擔
      履行所有內容。合約期間屆滿或合約提前終止時，任一工
      作尚未履行完成，乙方藝人應繼續履行，乙方未履行造成
      甲方任何損害，乙方應負損害賠償責任，若有任何法律糾
      紛亦由乙方承擔責任，與甲方無涉」，被告與第三者所簽
      訂之合約，原告必須承認，若不合情合理，原告亦無拒絕
      之權利。且發生糾紛又與被告無關，一切責任由原告承擔
      。
    (4)合約第6條約定：「推動乙方之演藝事業，乙方同意無償
      授權甲方及甲方授權之第三者使用乙方之姓名、藝名、筆
      名、肖象、圖像等（凡足以表彰乙方者）及文字、個人背
      影等資料；乙方應配合無償提供上述料予甲方; 非經甲方
      同意，乙方不得提供上述資料給任何第三者作為公開用途
      」，無償之約定亦係對原告不公平。遍查系爭合約盡載原
      告必需遵守之義務，如有違反不但要支付不低於1,000萬
      元之違約金，如另有損害尚需依合約第10條支付賠償金，
      權利明顯不對等。
    (5)經紀合約注重人與人之信任，尤其本件被告係個人經紀，
      原告係因被告個人而簽訂系爭合約，被告要求原告「合約
      期間內，未經甲方書面同意，乙方於合約地區不得自行或
      授權第三者接洽安排任何演藝工作或從事任何演藝事業相
      關工作。」（合約第3條第3項）但被告卻可以「甲方有權
      得轉讓本合約全部或部份權利予任何第三者。甲方有權得
      轉授權本合約全部或部份權利予任何第三者」（合約第12
      條），明顯權利不對等。
（二）備位聲明部分：
      系爭合約中有民法第247條之1規定之情形應屬無效，分述
      如下：
   1、違反民法第247條之1第1款「免除或減輕預定契約條款之
      當事人之責任者」：(1)合約第5條第2項「甲方與第三者所
      為一切約定及訂定之一切合約，乙方比皆承認其效力，並
      乙方保證承擔履行所有內容。合約期間屆滿或合約提前終
      止時，任一工作尚未履行完成，乙方藝人應繼續履行，乙
      方未履行造成甲方任何損害，乙方應負損害賠償責任，若
      有任何法律糾亦由乙方承擔責任，與甲方無涉」，倘合約
      期滿或提前終止，原告須繼續履行未完成工作，而被告則
      否，且不負任何法律及賠償責任。(2)合約第7條第5項「若
      合約期間內任一演藝事業或工作之報酬或收益，甲方未能
      於合約期間屆滿或終止前收到，除另有協議，仍於甲方收
      到後按本合約約定分配方式結算支付」，原告是否收到報
      酬以被告收到款為準，若被告收不到款原告不得請求。(3)
      合約第9條第2項「本合約終止前甲方與第三者已為之任何
      約定或簽訂之合約效力及甲方所得之權利及權益不受本合
      約終止影響」、第3項「本合約終止後，甲方不需再行支
      付任何費用金額予乙方」，被告既得利益不受契約終止影
      響，且終止後不須支付任何費用給原告，易言之，原告於
      契約期滿或終止後必須繼續履行未完成工作（合約第5條
      第2項）但被告卻不用支付任何金額給原告。(4)合約第10
      條前段「乙方違約需賠償甲方不低於新台幣壹仟萬元之違
      約金，乙方並不得藉此違約金支付，片面終止本合約之協
      定」，合約內容僅規定原告責任與義務，被告則否，如有
      違約賠償不低於1,000萬元違約金，僅發生在原告，被告
      以此約定即可賺取巨額賠償，怎堪公平與合理。
   2、違反民法第247條之1第2款「加重他方當事人之責任者」
      ：(1)合約第4條前段「本合約期間內，乙方不得有違反社
      會善良風俗習慣及有損甲方或乙方個人形象之行為」，合
      約僅規定原告應該遵守，如有違反依系爭合約應支付不低
      於1,000萬元之違約金，但被告如有違反社會善良風俗習
      慣或有損雙方形象則非屬違約，誠屬不公平。(2)合約第4
      條後段「甲方安排乙方從事之工作，乙方應按甲方通知之
      時間地點及內容履行之，否則視同違約」，原告無權審核
      或拒絕，若不履行視同違約必須付1,000萬違約金，以被
      告之通知為通知原告無拒絕權利，如果拒絕即屬違約，加
      重原告責任，權利義務明顯不對等。(3)合約第5條第2項「
      甲方與第三者所為一切約定及訂定之一切合約，乙方皆承
      認其效力，並乙方保證承擔履行所有內容」，加重原告責
      任，原告若無法履行即違反合約，必需支付不低於1,000
      萬元之違約金，兩者權利義務明顯不對等。(4)合約第9條
      第2項「本合約終止前甲方與第三者已為之任何約定或簽
      訂之合約卻不用支付任何效力及甲方所得之權利及權益不
      受本合約終止影響」、第3項「本合約終止後，甲方不需
      再行支付任何費用金額予乙方」，原告於契約期滿或終止
      後必須繼續履行未完成工作（第5條第2項）但被告卻不用
      支付任何金額給乙方。
   3、違反民法第247條之1第3款「使他方當事人拋棄權利或限
      制其行使權利者」情形者：(1)合約第6條「推動乙方之演
      藝事業，乙方同意無償授權甲方及甲方授權之第三者使用
      乙方之姓名、藝名、筆名、肖象、圖像等（凡足以表彰乙
      方者）及文字、個人背景等資料；乙方應配合無償提供上
      述資料予甲方；非經甲方同意，乙方不得提供上述資料給
      任何第三者作為公開用途」，除生命外，姓名、藝名、筆
      名、肖象、圖像等係人之重要人格權，被告不但要求原告
      無償供其使用且禁止原告非經其同意不得提供給第三者，
      明顯使原告拋棄權利並限制使用，明顯不公平。(2)合約第
      9條第1項「有下列情形之一者，甲方有權片面以書面通知
      乙方終止本合約，並於通知到達乙方時泩終止之效力，乙
      方無異議且不得向甲方為任何請求」，僅被告有權利終止
      合約且原告不得請求損害賠償，原告則無終止權利，兩者
      權利義務不對等顯失公平。
   4、違反民法第247條之1第4款「其他於他方當事人有重大不
      利益者」：(1)被告獨家經紀原告之演藝事業，依第3條所
      約定已超出依社會經驗應有之範圍，尤其第1項第6款「及
      任何其他可由甲方經紀管理或本條款未列明之任何有聲、
      無聲、影像或其他方式之工作及相關宣傳等活動」無限擴
      大，幾乎原告所有之工作皆在被告獨家經紀範圍之內，必
      需受系爭合約之拘束，明顯對原告有重大不利益，顯失公
      平。(2)合約第11條「合約期間屆滿後，甲方有優先續約之
      權利」，若被告條件劣於其他經紀人而仍有優先續約權，
      對原告實屬重大不利，此約定顯失公平。(3)合約第3條第3
      項「合約期間內，未經甲方書面同意，乙方於合約地區不
      得自行或授權第三者接洽安排任何演藝工作或從事任何演
      藝事業相關工作」、合約第12條「甲方有權得轉讓本合約
      全部或部份權利予任何第三者。甲方有權得轉授權本合約
      全部或部份權利予任何第三者」，合約期間原告不得自行
      或授權第三者安排演藝工作，否則即屬違約應賠償不低於
      1,000萬元之違約金。但被告卻可以將合約讓給任何第三
      人，兩者權利義務不對等，對原告有重大不利益。
   5、綜上所述，系爭合約中第3條第1項第6款、第4條、第5條
      第2項、第6條、第7條第5項、第9條、第10條、第11條及
      第12條之約定，已違反民法第247條之1規定，應屬無效。
（三）並聲明：（1）先位聲明：兩造於94年5月24日簽訂之系爭
      合約應予撤銷。（2）備位聲明：確認兩造於94年5月24日
      簽訂之系爭合約第3條第1項第6款、第4條、第5條第2項、
      第6條、第7條第5項、第9條、第10條、第11條及第12條無
      效。
二、被告辯稱：
（一）先位聲明部分：
   1、原告於95年5月上旬，主動邀約被告，並與其父母同至被
      告住處附近之真鍋咖啡店洽談經紀合約，被告即將經紀合
      約之內容告知原告及其父母，經充分了解後，原告並同意
      訂約，惟待日後再簽署書面。於同年月24日，原告致電被
      告稱欲簽署書面，被告即就雙方之約定印成書面，並與原
      告約在台北市○○○路之太平洋崇光百貨公司附近見面，
      被告因係臨時停車恐遭拖吊，即與原告約在車上簽署書面
      合約，原告即於被告車上再詳閱合約內容並同意後，始於
      其上簽字。雙方簽約後，被告即盡力培養原告邁向演藝成
      功之路，並為其包裝及定位，且請前華岡藝校系主任陸嘉
      宏，為原告量身打造各項舞蹈、鏡頭展現、肢體表演、戲
      劇表演等課程，密集上課，以厚實其演藝根基，另為原告
      拍優美之宣傳照片兩份，以包裝並宣傳原告，利用各項關
      係及資源，極力為原告宣傳，除就所知之演出機會，直接
      向製片公司主動爭取為人選外，同時間接以公關方式為原
      告做各種有形無形之宣傳。培訓告一段落後，被告於95年
      初即積極為原告爭取如下演出機會：（1）2月15日凌晨3
      點開拍現再製作股份有限公司之「wake up口香糖」廣告
      ，惟因與下列之「仙薇妮洗髮精」廣告衝突，故放棄該通
      告。（2）2月15日凌晨4點要拍島嶼視覺創意文化有限公
      司之「仙薇妮洗髮精」廣告，原告並未出現。（3）2月中
      旬，至茂福傳播有限公司製作之中視「我猜，我猜，我猜
      猜」節目，試鏡「醜小鴨變天鵝」單元，試鏡時經錄取，
      惟其後因原告不提供小時候之照片，拒上通告。（4）2月
      16日下午至雲鼎傳播有限公司與製作人周金陵面談三檔戲
      劇演出。（5）2月28日去試鏡紮喜德烈廣告製作股份有限
      公司之「日立冷氣」廣告，原告經錄取後拒接通告。（6
      ）3月3日，再去雲鼎傳播有限公司面談原告之戲劇演出。
      （7）3月11日，至茂福傳播有限公司製作「我猜，我猜，
      我猜猜」節目試鏡「舞蹈皇后」單元，原告未經錄取。（
      8）3月16日，光與影製作有限公司試鏡「屈臣氏」之廣告
      ，原告未經錄取。（9）3月30日，試鏡戶外科技有限公司
      （刀與生活雜誌）之外景節目英文主持人並經錄取，惟原
      告直接拒接通告。（10）3月31日，至光啟社試鏡，華語
      教學節目，原告經錄取亦拒接通告。（11）4月13日，試
      鏡藍月電影有限公司「麥當勞」廣告未經錄取。（12）4
      月17日，試鏡聚點影視有限公司之「台灣人壽」廣告，經
      錄取，惟原告拒接通告。（13）4月21日，試鏡聚點影視
      有限公司之「全家便利商店」廣告三支，其中一支經錄取
      ，惟原告拒接通告。（14）4月25日，至藍月電影有限公
      司試鏡「黑松沙士廣告」，未經錄取。（15）10月份，再
      去雲鼎傳播有限公司洽談戲劇演出，惟原告稱其無法上線
      。被告盡心力於短期內為原告排除競爭者，使其獲得多次
      演出機會，惟原告卻多次爽約，嚴重破壞被告在圈內之信
      用及關係，事後毫無悔意，且不接被告之電話，被告只得
      以律師函通知原告履約，雖函中提及違約金，惟其目的係
      希望原告履約，事後亦未提告。詎原告亦我行我素，並將
      前述雲鼎傳播有限公司計畫製作之戲劇內容洩露與同業之
      第三人知悉，使得該計畫因曝光而完全中斷，該製作人損
      失不貲，連帶使被告受人責怪，幾乎無法於圈內立足，被
      告才又以律師函通知原告履約，惟亦未提告。
   2、原告獨自在外國求學，原於演藝同業處工作，雙方就演藝
      經紀合約之事已洽詢多次，並經原告及家人商量後始作成
      決定，故原告顯無急迫、輕率或無經驗之情形。雙方就原
      告之發展潛質均無疑問，始會為此違約金之訂定，其一方
      面使被告毫無保留地將原告塑造為知名藝人，另方面促使
      原告發憤向上，且其期間僅只5年，實無任何不公平之處
      。本件於訂約時，並無為不公平之財產給付，或為給付之
      約定，故不合於民法第74條之撤銷要件。被告所安排之工
      作均係知名製片公司所製作之廣告及節目，其內容均合理
      適當，亦無違反強制或禁止之規定，而演藝工作本即有甘
      有苦，如無職業道德及敬業態度，怎能獲取豐厚酬勞？原
      告竟以「例如於半夜，在人煙稀少拍廣告等」即為「一個
      客觀上一般人不可能接受之通告」，實令人匪夷所思。被
      告係原告之經紀人，自有代表原告洽談各項演出之權，原
      告不得於事後任意翻異，以免危及原告與被告之信譽，故
      有合約第5條之約定，其內容實無不公平之處，且限於為
      推廣原告演藝事業之所需，如被告與第三人訂立違反公序
      良俗或強行規定之合約，或違反該條所訂之目的，自然不
      生效力。被告為推動原告演藝事業，需拍宣傳照，或提供
      業者相關之照片圖像等，故有合約第6條之被告應無償提
      供其各人資料及圖像等之約定，否則被告動輒得咎，難以
      推動原告之演藝事業，況本條限於為推動原告演藝事業之
      需之目的，被告請求原告配合時，亦應受該目的之限制，
      其因本條之實行所受益者係原告個人之演藝事業，故無不
      公平之處。原告與被告之經紀約僅5年，限制其於合約地
      區不得自行或授權第三者接洽安排任何演藝工作或從事演
      藝相關工作之約定，係屬經紀合約之獨占、排他特性，此
      約定並無不當或不公平之處，此外亦未限制其從事其他性
      質之工作，故實無得撤銷之理由。又雙方於95年5月24日
      之前即已成立合約，該合約已逾一年，原告始向本院請求
      撤銷系爭合約，其是否已逾除斥期間，而不得撤銷，實不
      無疑問，且此長期繼續性之契約，原告於被告盡心盡力為
      其培訓及付出一年後始請求本院撤銷合約，其顯然係權利
      之濫用，亦有違誠實及信用原則，自不應准許。
（二）備位聲明部分：
   1、被告就系爭合約非經濟上之強者，原告亦非經濟上之弱者
      。原告係有相當智識經驗，亦曾在同業處擔任秘書，而有
      專業智識經驗之人，如系爭合約有顯失公平之處，原告豈
      會簽訂？另系爭合約之條款亦無所謂「加重他方當事人之
      責任」，即系爭合約條款並無原告所不及知或無磋商變更
      之餘地者。系爭合約亦無所稱「按其情形顯失公平者」，
      即依契約本質所生之主要權利義務，或按法律規定加以綜
      合判斷有顯失公平之情形。
   2、原告指下列條款，「免除或減輕預定契約條款之當事人之
      責任」者：（1）演藝經紀合約係經紀人與藝人間之合約
      ，以推展藝人之演藝工作為主，演藝工作係以藝人為主體
      ，又涉及第三人（如製作單位、廣告商或其他第三人），
      故雙方為系爭合約第5條第2項前段之約定，又系爭合約定
      有期限，亦可能提前終止，特合意為系爭合約第5條2項後
      段之約定，以規範因合約屆滿或終止時對第三人之演藝工
      作履行問題，由上可知，此約定非免除或減輕預定契約條
      款之當事人之責任，況此約定並無拘束第三人之效力，被
      告亦無法以此雙方之約定免除或減輕自己對第三人之法律
      及賠償責任。（2）因演藝經紀之特性使然，且雙方約定
      如被告於合約期間屆滿或終止後收到報酬或收益，仍應支
      付乙方，並未約定乙方不得請求（乙方仍得依契約或法律
      為請求），故此合約第7條第5項約定顯無免除或減輕預定
      契約條款之當事人之責任。（3）系爭合約係定期演藝經
      紀合約，亦可能提前終止。為約定因契約終止，所生雙方
      或與第三人間合約之權利義務之履行，雙方特為系爭合約
      第9條第2、3項之約定。此亦無免除或減輕預定契約條款
      之當事人之責任之情形。（4）藝人之價值集於一身，舉
      手投足多有代價，原告甚有潛質，如肯努力，將來不可限
      量，雙方就系爭合約第10條前段違約金之約定，一方面可
      督促原告努力邁向個人演藝事業之成功，另方面亦未逾原
      告將來可能之身價，且退萬步言，如約定之違約金額過高
      ，尚得請求酌減，非即得謂全然無效。原告指下列條款，
      「加重他方當事人之責任」者：（1）藝人形象甚為重要
      ，影響個人演藝事業及前途，並影響經紀人、廠商及製作
      單位甚鉅（例如藝人吸毒事件），故經紀人及廠商、製作
      單位多為類合約第4條前段之約定。（2）演藝事藝光鮮亮
      麗，係集合眾多藝人、工作人員、場地、設施或觀眾而成
      ，任一藝人如任意拒絕依約定之時間、地點及內容履約，
      除演藝工作難以推展，並使第三人蒙受不可預測之重大損
      失，自需為合約第4條後段此項約定，且民法或相關法律
      亦規定契約不得違反強行或禁止之規定，並不得違反公序
      良俗，系爭合約之解釋亦應依此為之，故此約定顯無加重
      他方當事人之責任。（3）如前所述，合約第5條第2項此
      項約定係因演藝工作係以藝人為主體，並涉及第三人所致
      ，而有為此約定之必要，難謂係加重他方當事人之責任。
      （4）系爭合約係定期演藝經紀合約，亦可能提前終止，
      為約定因契約終止所生雙方或對第三人合約之權利義務之
      履行，而為合約第9條第2、3項等約定，此顯無加重他方
      當事人之責任之情形。原告指下列條款，「使他方當事人
      拋棄權利或限制其行使權利」者：（1）系爭合約係為推
      動原告個人之演藝事業，推動時有使用其之姓名、藝名、
      筆名、肖像、圖像之必要，如未為此約定，被告動輒侵犯
      原告上述權利，自難以推動其演藝事業，又此係獨家經紀
      合約，經紀人一方面傾力為藝人推動其個人演藝事業，共
      創雙贏；另方面保護藝人免因曝光過度而折損，自有如合
      約第6條約定限制原告非經同意不得任意提供上述資料給
      第三人作為公開用途之必要，故此顯非使他方當事人拋棄
      權利或限制其行使權利。（2）合約第9條第1項係雙方特
      別約定，被告因可歸責原告之個人事由，或特殊情形下，
      得終止契約，並未約定原告不得依法終止契約，故顯無使
      他方當事人拋棄權利或限制其行使權利之情形。原告指下
      列條款，「於他方當事人有重大不利益」者：（1）原告
      稱被告獨家經紀原告之演藝事業，依合約第3條所約定已
      超出依社會經驗應有之範圍，尤其第1項第6款，惟原告空
      言指摘，並未具體說明社會經驗應有之範圍為何，其指摘
      實不足採，另雙方以列舉及概括之方式，特為約定系爭合
      約所謂演藝工作之範圍，不但使雙方法律關係明確，免滋
      糾紛，同時亦有保護原告之作用，故原告所稱顯不足採。
      （2）合約第7條係約定有關報酬及收益之收取及分配方式
      ，且依全條分配之比例觀之，並無「於他方當事人有重大
      不利益」之情形。（3）原告先前並無演藝工作之經驗或
      資歷，被告從頭為原告推展，實功不可沒，雙方約定原告
      有優先續約之權，合情合理，亦增加被告努力推展原告演
      藝事業之誘因，故合約第11條之約定顯無於他方當事人有
      重大不利益情形。（4）因雙方合約係獨家經紀合約，自
      需為排他約定，合約第3條第3項之約定並無於他方當事人
      有重大不利益情形。（5）依民法第294條債權讓與之規定
      ，經雙方約定方得轉讓或轉授權，合約第12條之約定並無
      於他方當事人有重大不利益情形，雙方履行系爭合約時，
      其條款之解釋應合於公秩良俗，並不得違反強行規定。被
      告自然不得作出有違法規之請求，原告亦得拒絕履行，今
      原告就契約條款作不法之假設而主張無效，實無任何理由
      。綜上，原告之主張亦顯無理由。
（三）並聲明：原告之訴駁回。
三、兩造所不爭執之事項：
    兩造於94年5月24日下午7時許，在台北市○○○路太平洋崇
    光百貨公司附近被告車上，簽訂系爭合約，並約定原告若違
    反系爭合約約定事項，需賠償不低於1,000萬元之違約金。
四、先位聲明部分：
    按法院依民法第74條第1項之規定免除給付，不僅須行為人
    有利用他人之急迫、輕率，或無經驗，而為法律行為之主觀
    情事，並須該法律行為，有使他人為財產上之給付，或為給
    付之約定，依當時情形顯失公平之客觀事實，始得因利害關
    係人之聲請為之，最高法院28年上字第107號判例意旨可資
    參照。本件原告主張被告趁原告急迫、輕率、無經驗與之簽
    訂系爭合約，其中內容多為顯失公平之條款，並有鉅額違約
    金之約定，請求本院依民法第74條第1項撤銷系爭合約，既
    為被告所否認，依民事訴訟法第277條前段規定，自應就該
    有利於己之事實負舉證責任。原告以其剛出社會無經驗，而
    在被告車上未詳加審閱契約內容，即急迫、輕率簽訂系爭合
    約云云，惟查簽訂系爭合約地點雖在被告之汽車內，並不足
    以證明被告有利用原告急迫、輕率、或無經驗而簽訂系爭合
    約之情事。況原告起訴狀自承其締約時見系爭合約有違約金
    不低於1,000萬元之約定，而對簽約感到非常猶豫等情，可
    見原告當時就該違約金條款已有相當認識，縱有被告向原告
    陳稱所有經紀合約皆如此乙事，惟原告既在國外完成大學學
    業，成年且具獨立在外生活之能力，並已在同為演藝相關行
    業之活力公司任職近8個月，並無兩造交易資訊不對等，當
    有認識一般演藝經紀契約效力之經驗，堪認原告係在判斷與
    衡量被告所言真實性後，始決定簽署系爭合約。故依其整體
    簽約歷程觀之，不能因原告嗣認系爭合約內容對其不公平，
    即認被告係趁其急迫、輕率或無經驗之情況下所為，是原告
    上開主張，即非足採。
五、備位聲明部分：
    本件原告復主張系爭合約中第3條第1項第6款、第4條、第5
    條第2項、第6條、第7條第5項、第9條、第10條、第11條及
    第12條之約定，已違反民法第247條之1規定而無效，為被告
    所否認，並以前詞置辯，茲分述如下：
（一）按依照當事人一方預定用於同類契約之條款而訂定之契約
      ，為左列各款之約定，按其情形顯失公平者，該部分約定
      無效：（一）免除或減輕預定契約條款之當事人之責任者
      。（二）加重他方當事人之責任者。（三）使他方當事人
      拋棄權利或限制其行使權利者。（四）其他於他方當事人
      有重大不利益者，民法第247條之1定有明文。惟88年4月2
      1日民法債編增訂該條規定之立法理由，乃鑑於我國國情
      及工商發展之現況，經濟上強者所預定之契約條款，他方
      每無磋商變更之餘地，為使社會大眾普遍知法、守法，防
      止契約自由之濫用及維護交易之公平，而列舉4款有關他
      方當事人利害之約定，而為原則上之規定，明定「附合契
      約」之意義，及各款約定按其情形顯失公平時，其約定為
      無效。至所稱「按其情形顯失公平者」，則係指依契約本
      質所生之主要權利義務，或按法律規定加以綜合判斷有顯
      失公平之情形而言。又依照當事人一方預定用於同類契約
      之條款而訂定之契約，原則上固屬定型化契約，惟按契約
      當事人間所訂定之契約，是否顯失公平而為無效，除應視
      契約之內容外，並應參酌雙方之訂約能力、雙方前後交易
      之經過及獲益之情形等其他因素，全盤考慮，資為判斷之
      依據，最高法院92年台上字第963號判決意旨參照。且所
      謂定型化契約之條款因違反誠信原則，顯失公平，而無效
      者，係以契約當事人之一方於訂約當時處於無從選擇締約
      對象或無拒絕締約餘地之情況，而簽訂顯然不利於己之約
      定為其要件（最高法院90年度台上字第2011號判決、91年
      台上字第2220號判決、92年台上字第39號判決意旨參照）
      。而私法自治、契約自由乃為我國民法之基石，蓋自由市
      場提供締約雙方充分選擇締約對象、締約條件之機會，締
      約雙方於理性判斷下均會追求自身最大利益，雙方意思表
      示合致而締結之契約將達雙方最大利益，於此前提下，公
      權力無須過度介入，否則反將因管制措施妨害最大利益之
      達成，至於個別當事人因自身疏忽等情況，致以較差之條
      件締約，除符合其他法定要件（例如：得撤銷）外，亦不
      得據以主張不受契約之拘束，此由民法對一般法律行為，
      僅在有違反強行規定或公序良俗，始例外認為無效，否則
      均允當事人自由形成乙節即明。在定型化契約中，因考量
      締約地位、資訊之不對等，法律特別擴大司法機關介入規
      制之程度，於定型化約款有違反民法第247條之1規定各款
      情形者，使其歸於無效，餘者仍應回歸私法自治、契約自
      由之原則，對契約之效力予以尊重，是以司法對定型化契
      約之規制，應僅在企業經營者或經濟上強者濫用其締約優
      勢地位，以顯失公平之約款圖謀己利之範圍內始加以介入
      ，若無此等之情形，法院對當事人意思合致之契約內容即
      應予以尊重。若僅因契約係屬定型化契約，即由法院就約
      款內容之對價關係嚴加審核，一旦不能認定雙方之給付義
      務客觀價完全相等，即逕予宣告無效，顯過度干預前開法
      律所容許之契約自由範圍，亦與民法之基本精神不符。
（二）查系爭合約雖由被告以印刷字體所製作（參原證一），然
      系爭合約約款僅14條，內容約略數百字，字體適中，原告
      是否有不及知之情形，已有疑義，且細繹系爭合約內容，
      就合約期間部分，尚有預留空白，而得以手寫方式填載，
      以決定雙方經紀約之期間，原告若認合約條件顯有不利於
      己情形，仍得以時間之長短控制系爭合約。又查，時下演
      藝工作人員之經紀公司所在多有，非僅被告一人，亦非被
      告獨佔之業務，參以證人蔡俊杰證稱：「我們是個人經紀
      ，沒有辦公室，所以我是老闆在台北的助理」（參本院96
      年8月17日言詞辯論筆錄），可知被告僅屬個人經紀，是
      一般人與被告簽訂系爭合約者，相較於與一般經紀公司締
      約者，當有較大與被告協商之空間，而有依個案情形、個
      別協商執契約內容之機會。再者，原告締約時亦任職於演
      藝相關行業之活力公司，並非不能知悉有其他交易相對人
      可得訂約，自無倘未依系爭合約之條款訂約，即受有無從
      締約之不利益情形。因此，原告既非無從選擇締約對象或
      無拒絕締約餘地之情況，揆諸前揭說明，自不足認定系爭
      合約應受民法第247條之1之規範。
（三）況演藝經紀契約所以得限制藝人於一定期間須從事經紀人
      所安排指定之工作、特定行為之禁止（例如：有礙形象之
      緋聞）、危險負擔之特約及違約金之約定，其合理之基礎
      在於藝人長期培訓及投資，初期係由經紀公司一方單方面
      為給付（培訓、投資），經紀公司藉由媒介表演機會取得
      類似仲介之報酬，取得先前長期間單方給付之回饋，因先
      前經紀公司之指導、推廣，並未向藝人收取指導費、廣告
      費，故藝人嗣後以一定期間、一定比例且相當之演藝所得
      給付經紀公司，為避免藝人一旦成名，身價旋即上揚數倍
      ，卻不願履行契約義務或因自損形象，使經紀公司不能藉
      由表演取得報酬。是系爭合約第3條第1項第6款、第4條、
      第5條第2項、第6條、第7條第5項、第9條、第10條、第11
      條及第12條等雖僅規範原告義務或違約之事由，然被告亦
      有因原告違約行為同受有培訓費用之損失、無法取得報酬
      或因契約終止喪失經紀權等不利益，至違約金約定數額是
      否過高，日後訴訟原告亦可請求法院依職權酌減之，足認
      前開條款顯非僅以追求被告一己利益為目的而定之，由演
      藝經紀契約本質所生之主要權利義務，加以綜合判斷後，
      給付與對待給付間並無顯失公平之情形而言。是原告備位
      聲明之主張，亦無所據。
六、綜上所述，原告先位聲明請求撤銷系爭合約，備位聲明請求
    確認系爭合約條款無效，均無理由，應予駁回。
七、兩造其餘之攻擊或防禦方法及未經援用之證據，經本院斟酌
    後，認為均不足以影響本判決之結果，自無逐一詳予論駁之
    必要，併此敘明。
八、訴訟費用負擔之依據：民事訴訟法第78條。
中　　華　　民　　國　　96　　年　　11　　月　　16　　日
                  民事第六庭  法　官　蕭清清
以上正本係照原本作成。
如對本判決上訴，須於判決送達後20日內向本院提出上訴狀。
中　　華　　民　　國　　96　　年　　11　　月　　16 　 日
                    　　　　　書記官　林秀娥
